【裁判字號】    98,聲,980
【裁判日期】    980819
【裁判案由】    返還提存物
【裁判全文】
臺灣桃園地方法院民事裁定               98年度聲字第980號
聲  請  人  煜億有限公司
法定代理人  乙○○
相  對  人  繼正營造股份有限公司
                        樓
法定代理人  甲○○
上列當事人間聲請返還提存物事件，本院裁定如下：
    主  文
聲請駁回。
    理  由
一、本件聲請略以：聲請人為相對人之債權人。因相對人繼正營
    造股份有限公司（下稱繼正公司）前經鈞院以97年度裁全字
    第3150號裁准其對第三人環鼎實業有限公司（下稱環鼎公司
    ）所執面額新台幣（下同）425 萬元支票（付款人台灣土地
    銀行桃園分行、支票號碼：WYAA0000000 ，下稱本件支票）
    為假處分，而為擔保假處分相對人乃以鈞院97年度存字第17
    49號提存事件提存新台幣（下同）425 萬元為第三人環鼎公
    司提供擔保。嗣因第三人環鼎公司負責人胡文瑒已於民國97
    年6 月30日自殺身亡，而本件支票已由第三人環鼎公司背書
    轉讓予聲請人，並經鈞院於98年6 月5 日以97年度桃簡字第
    897 號民事判決認定相對人應支付聲請人票款425 萬元，且
    准許聲請人為假執行。查受擔保利益人環鼎公司已於96 年7
    月4 日為經濟部中部辦公室命令解散，是鈞院提存所98年度
    6 月26日97年度存字第1749號函謂「惟本件尚有受擔保利益
    人環鼎實業有限公司，應俟擔保原因消滅，提存人得取回提
    存物時，始得收取或支付轉給」一事，已屬不可能，惟相對
    人係提供擔保之人，依法本得聲請返還提存物，然相對人卻
    因本件敗訴判決而怠於行使權利，是聲請人基於民法第242
    條代位規定，代位相對人聲請返還提存物。聲請人並提出環
    鼎實業公司基本資料查詢明細、鈞院97年度存字第1749號函
    、98年度司執字第36514 號執行命令（以上皆為影本）各1
    份，以為釋明。
二、按返還擔保金，依民事訴訟法第106 條準用同法第104 條第
    1 項之規定，須符合：(一)應供擔保之原因消滅者；(二)供擔保
    人證明受擔保利益人同意返還者；(三)訴訟終結後，供擔保人
    證明已定20日以上之期間，催告受擔保利益人行使權利而未
    行使，或法院依供擔保人之聲請，通知受擔保利益人於一定
    期間內行使權利並向法院為行使權利之證明而未證明者之要
    件，法院始得裁定返還擔保金。又按債務人怠於行使其權利
    時，債權人因保全債權，得以自己名義行使其權利，固為民
    法第242 條前段所明定，且此項代位權行使之範圍，就同法
    第24 3條但書規定旨趣推之，並不以保存行為為限，凡以權
    利之保存或實行為目的之一切審判上或審判外之行為，諸如
    假扣押、假處分、聲請強制執行、實行擔保權、催告、提起
    訴訟等，債權人皆得代位行使（最高法院69年台抗字第240
    號判例意旨參照）。經查，聲請人主張為相對人之債權人一
    節，固經提出本院桃園簡易庭97年度桃簡字第897 號民事簡
    易判決為證，依據民法第242 條之規定，於相對人怠於行使
    權利時，得本於債權人之地位，以自己名義代位相對人即債
    務人提出返還提存物之聲請。惟查，一者，聲請人聲請返還
    提存物之受擔保利益人為第三人環鼎公司，聲請人欲代位相
    對人聲請返還提存物，自應以第三人即受擔保利益人環鼎公
    司為本件聲請之相對人，始得為之，而本件聲請人卻以供擔
    保人為本件相對人，已屬有誤。次者，聲請人欲代位相對人
    請求返還擔保金，自應符合前揭民事訴訟法第104 條第1 項
    各款之法文要件，始得為之，然聲請人究竟係根據前揭法文
    何項規定請求代位返還擔保金，迄未提出任何釋明，且亦未
    提出任何符合前揭法文要件之資料以供本院參酌，自難認本
    本件聲請為合法，不能准許。
三、從而，本件聲請於法不合，爰裁定如主文。
中    華    民    國    98    年    8     月    19    日
                  民事第一庭    法  官  陳雪玉
如不服本裁定應於送達後10日內向本院提出抗告狀，並應繳納抗
告費新台幣1000元。
上列正本證明與原本無異。
中    華    民    國    98    年    8     月    24    日
                                 書記官  吳瓊英


司法院資訊處製作；財團法人民間司法改革基金會備份。
